【裁判字號】    98,消債更,180
【裁判日期】    980730
【裁判案由】    更生事件
【裁判全文】
臺灣臺北地方法院民事裁定           98年度消債更字第180號
聲  請  人
即  債務人  甲○○原名陳麗玲.
上列當事人因消費者債務清理事件聲請更生，本院裁定如下：
    主  文
聲請駁回。
聲請費用由聲請人負擔。
    理  由
一、按債務人與金融機構協商成立者，不得聲請更生或清算，但
    因不可歸責於己之事由，致履行顯有重大困難者，不在此限
    ；本條例施行前，債務人依金融主管機關協調成立之中華民
    國銀行公會會員，辦理消費金融案件無擔保債務協商機制與
    金融機構成立之協商，準用前項之規定，消費者債務清理條
    例第151條第5項、第6 項分別定有明文。又聲請更生或清算
    不合程式或不備其他要件者，法院應以裁定駁回之。但其情
    形可以補正者，法院應定期間先命補正，復為同條例第8 條
    所明定。是債務清償方案成立後，固由債務人按其條件履行
    ，惟需於其後發生情事變更，在清償期間收入或收益不如預
    期，致該方案履行困難甚或履行不能，而認有不可歸責於債
    務人之事由；或於締結債務協商方案之時，以債務人所處協
    商時之主、客觀環境，按一般有經驗、理性之人之標準，為
    客觀之觀察，認債務人作成協商意思表示而發生不健全或不
    自由之情形，有高度蓋然性，始從寬認定有不可歸責於債務
    人之事由，而得依本條例第151條第5項但書之規定聲請更生
    或清算。此項規定旨在避免債務人任意毀棄已成立之協商，
    濫用更生或清算之裁判上債務清理程序，蓋以債務清償方案
    係經當事人行使程序選擇權所為之債務清理契約，債務人自
    應受該成立之協議所拘束，債務人既已與金融機構協商成立
    ，如認該協商方案履行有其他不適當情形，自仍應再循協商
    途徑謀求解決。
二、本件聲請意旨略以：聲請人於民國95年9 月13日曾依中華民
    國銀行公會會員辦理消費金融案件無擔保債務協商機制，與
    金融機構成立協商，並約定自95年10月起，分120 期，利率
    10% ，且每月10日以新臺幣（下同）18,305元清償，然當時
    係因債權銀行人員不斷來電鼓吹或謂未達成協商將繼續疲勞
    催收，或謂倘不接受該優惠，將回復原來高利貸，軟硬兼施
    ，致其逼不得已僅能被迫接受，四處籌措繳納，自95年10月
    起，支撐繳到97年10月，共繳納32期，嗣於97年11月間又向
    國泰世華銀行申請「債務協商變更還款條件方案」，約定每
    月償還13,911元、共分120期，自97年12月起繳到98年1月，
    共繳納2 期，然其月收入僅有約13,000元，該協商條件已超
    過其所能負擔，向親友再也籌不到錢了，其實已無力履行協
    商條件，才不得不停止支付毀諾，係顯因非可歸責於己之事
    由致履行顯有重大困難云云。
三、經查，債務人於95年9 月13日依中華民國銀行公會會員辦理
    消費金融案件無擔保債務協商機制，與各債權銀行成立協商
    並簽立協議書時，債務人對於當時之經濟狀況、收支情形應
    知之綦詳，理應於協商時評估可否履行協商條件，考量自己
    之還款能力及籌措資金之能力，無論資金來源係來自親友借
    貸、薪資或其他投資獲利等方式，聲請人既同意與債權銀行
    成立協商，自有其籌措資金之來源，債務人當時盱衡其經濟
    狀況，猶簽署協商協議書，同意債權銀行之無擔保債務還款
    計畫，縱因如其所述每月收入不敷償還協商金額，亦屬聲請
    人於協商時可得預見，核與「不可歸責於己之事由致履行顯
    有重大困難」之要件不符，且債務人復未能提出相關證明使
    本院產生債務人有何作成協商之意思表示有不健全或不自由
    之心證，自不足認債務人有不可歸責之事由。況由債務人提
    出之95年度、96年度綜合所得稅各類所得資料清單所示，債
    務人於95年度、96年度之所得分別為133,105 元、37,707元
    ，平均月收入分別為11,092元、3,142 元，且債務人並自陳
    聲請前2年擔任褓母工作每月收入13,000 元，則債務人於95
    年9月13日成立協商時起至債務人主張繳交至98年1月後停止
    支付毀諾時，其每月收入並無明顯驟減之情事，甚且其於此
    之前已繳交32期，嗣並於成立債務協商變更還款條件方案後
    再繳交2 期，顯非無力繼續清償協商款項。且再依債務人所
    提出之財產及收入狀況說明書之記載，其聲請前2 年內必要
    支出為三餐起居生活費、交通費、家用雜費，支出固定並無
    變更，則債務人每月必要支出亦無明顯驟增之情事。復再依
    聲請人提出之統一綜合證券證券存摺、國泰世華銀行活期儲
    蓄存款（證券戶）存摺所示，債務人於95年11月16日起至98
    年6 月10日止，皆陸續有金融商品買賣交易，若如債務人所
    陳其每月收入僅有約13,000元，尚須再支付每月協商債務金
    額18,305元（於97年12月起為13,911元，且債務人主張已支
    付32期18,305元+2期13,911元），則債務人如何再從事金融
    證券商品買賣交易。債務人是否真有履行債務協商之困難或
    履行之誠意，實有疑義。因此債務人復未舉證證明其於協商
    成立後，有何經濟狀況重大變更，致在清償期間收入或收益
    不如預期，或有何發生重大變故，使該清償方案履行困難甚
    或履行不能之情形，即使債務人事後有履行不便之情形，亦
    應經由個別債權銀行協商程序以求適當履債，而非逕行提起
    更生之聲請。且依債權人於98年6 月15日陳報狀所述，債權
    銀行希債務人再次循銀行公會所推廣之個別協商一致性方案
    ，以債務人之能力協商還款方式向最大債權銀行再次聲請協
    商，即表明債權人亦願再與債務人為協商可行之債務清償方
    案，則債務人為64年次，正值壯年，非無債務清償履行之能
    力，若有履行不便之情事，應再循協商途徑謀求解決。
四、綜上所述，本件債務人於協商成立後，難認有何不可歸責於
    己之事由，致履行顯有重大困難之情事，應屬聲請更生之要
    件不備，且又無從補正，依首揭條文之意旨，自應駁回其更
    生之聲請，爰裁定如主文。
中    華    民    國    98    年    7     月    30    日
              民事第四庭    法      官  余明賢
上為正本係照原本作成
如不服本裁定，應於裁定送達後10日內，以書狀向本院提出抗告
，並繳納抗告費新臺幣1,000 元
中    華    民    國    98    年    7     月    30    日
                            書  記  官  楊勝欽


司法院資訊處製作；財團法人民間司法改革基金會備份。
